【裁判字號】    89,簡,3
【裁判日期】    900109
【裁判案由】    虛報進口貨物
【裁判全文】
高雄高等行政法院簡易判決                              八十九年度簡字第三號
    原      告  圓緣國際企業有限公司
    代  表  人  甲○○  董事長.
    訴訟代理人  丁○○  律師
    被      告  財政部高雄關稅局
    代  表  人  乙○○  局長
    訴訟代理人  戊○○
                丙○○
右當事人間因虛報進口貨物事件，原告不服財政部中華民國八十九年七月七日台財訴
第0000000000號再訴願決定，提起行政訴訟。本院判決如左︰
    主  文
再訴願決定ˋ訴願決定及原處分（異議決定）均撤銷。
訴訟費用由被告負擔。
    事實及理由
一、緣原告於民國（下同）八十八年一月十二日委由江山報關有限公司向被告中島支
    局報運進口藝品乙批（進口報單第ＢＯ﹨八七﹨ＷＫ六三﹨０七０七號），經被
    告查驗結果認定原告所進口之貨物中夾雜第四十七項具殺傷力武士刀，第四十八
    項觀賞用刀劍等漏未申報，其中第四十八項已由被告依逾期不退運貨物相關規定
    辦理，另第四十七項則認定係屬槍彈藥刀械管制條例管制之武士刀，而認原告
    顯有虛報貨名逃避管制之情事，乃按財政部關稅總局驗估處查得之價額，依海關
    緝私條例第三十七條第三項轉據第三十六條第一項、第三項之規定，處原告貨價
    一倍之罰鍰新台幣（下同）八千二百二十一元，貨物並沒入之。原告不服，聲明
    異議未獲變更，提起訴願、再訴願，均遭決定駁回，提起本件訴訟主張，被告認
    定原告所進口之十七把刀器（下稱系爭刀械）係屬槍彈藥刀械管制條例管制之
    武士刀，無非係依內政部警政署保安警察第三總隊第三大隊（下稱保警第三大隊
    ）移送報告書所載送鑑結果為唯一認定依據，惟上開鑑定結果，係由保警第三大
    隊送請高雄市政府警察局鑑定，送鑑刀械共有三、四十把，分二次送鑑定，第一
    次於八十八年一月二十日送鑑定，經鑑定結果，認送鑑刀械十八把中有九把符合
    武士刀要件，餘九把刀械則非管制刀械，而符合武士刀要件之九把刀械中，嗣後
    高雄市政府警察局又發函更正其中有三把非屬管制刀械，第二批刀械係於八十八
    年二月十二日送鑑定，經鑑定結果，送鑑刀械廿三把中有十一把符合武士刀要件
    ，其餘十二把則非屬管制刀械，然高雄市政府警察局之鑑定報告，究係依何種要
    件加以認定，則完全未見說明，且第一次送鑑定之刀械中竟有前後認定結果不一
    之情形，顯見高雄市政府警察局之鑑定，實有草率之嫌，不能全然採信。而中華
    民國劍道協會高雄縣鳳山劍道協會監事顏明進則就日本軍刀與武士刀之異同出具
    之說明書，明確區別日本軍刀與武士刀之不同，而本事件中，原告被查扣之系爭
    刀械係仿製日本軍刀之藝術品，其要件與顏明進所具說明書上有關日本軍刀之要
    件相符，顯非槍彈藥刀械管制條例所管制之武士刀，原處分顯有違誤，故聲明
    求為判決撤銷再訴願決定ˋ訴願決定及原處分。被告則以本件系爭刀械係具殺傷
    力之武士刀，乃由保警第三大隊，送請槍彈藥刀械管制條例第三條所列主管機
    關高雄市政府警察局依法鑑定，其鑑定之結果自具有法定之效力，其公正性、正
    確性，無庸置疑，原告主張再送請其他單位鑑定，核無必要。至於原告所主張之
    顏明進的私人文書，經核係屬顏明進個人所具名之私人文書，尚乏公信力，且所
    證明與事實不符，自無可採，原處分並無違誤，故聲明求為判決駁回原告之訴等
    語，資為抗辯。
二、按報運貨物進口而有虛報所運貨物之名稱情事，得視情節輕重，處以所漏進口稅
    額二倍至五倍之罰鍰，或沒入或併沒入其貨物，海關緝私條例第三十七條第一項
    第一款定有明文；而報運貨物進口有虛報所運貨物之名稱情事，而涉及逃避管制
    者，依海關緝私條例第三十六條第一項及第三項論處，處貨價一倍至三倍之罰鍰
    ，私運貨物沒入之。亦為海關緝私條例第三十七條第三項及第三十六條第一項、
    第三項所明定。而海關緝私條例所稱之管制係指關稅法第四十五條規定不得進口
    之違禁品等，則經財政部八十四年六月十七日台財關第八四一七二四五四二號函
    釋在案；再其他法律所規定之違禁品，除另有規定外，係不得進口，關稅法第四
    十五條第六款規定甚明，而武士刀係指槍彈藥刀械管制條例所管制之刀械，非
    經主管機關許可不得製造、販賣、運輸、持有或陳列，此觀槍砲彈藥刀械管制條
    例第四條第一項第三款及第六條第一項之規定自明，故武士刀係屬前述海關緝私
    條例第三十七條第三項所指管制之範圍，堪以認定。
三、經查：
（一）系爭刀械十七把原告進口報單所申報之貨物名稱為銅器一節，已經兩造分別陳
      述甚明，並有進口報單附原處分卷可稽，而系爭刀械如屬管制刀械係不得進口
      ，如非管制刀械則應按中華民國商品標準分類號列稅則號別九三０七．００、
      貨名劍、短厚彎刀、刺刀、矛與類似武器及其零件與鞘申報，亦經被告陳明在
      卷，並有進口稅則表在卷可憑，故原告就系爭刀械之申報進口，有虛報所運貨
      物之名稱情事，堪以認定。
（二）又系爭刀械經保警第三大隊送請高雄市政府警察局鑑定結果，均係武士刀一節
      ，固有高雄市政府警察局函附卷可稽，然原告則舉證人顏明進之陳述為證，否
      認系爭刀械係屬武士刀。查武士刀係依槍砲彈藥刀械管制條例第四條所管制之
      刀械，而依槍彈藥刀械管制條例所附第四條第三款關於武士刀之附圖，暨內
      政部警政署所頒刀械鑑驗及許可作業規範重點提要，武士刀之特徵應係外型似
      長刀，刀刃長短不一，手把稍長，可供雙手握用，至於外型上之裝飾及設計甚
      或刀鞘之材質，圖例及法條均未敘及，當與是否武士刀之認定無關，有該圖例
      附卷可稽；又槍彈藥刀械管制條例第四條第三款所管制之刀械應不僅止於形
      式須與圖例相合，且須具備具殺傷力之要件，此觀槍彈藥刀械管制條例第四
      條第三款之規定自明。且證人陳泰春、李添旺、唐榮隆及張順盛（均係高雄市
      政府警察局之刀械鑑識人員）亦均到庭證稱：關於是否武士刀之鑑定是以槍
      彈藥刀械管制條例所附圖例為認定標準，且同時亦須考慮是否有開鋒亦即有無
      殺傷力，至於外型之設計則非判斷之標準等語甚明。而系爭刀械十七把觀其外
      型均有相當之長度，屬於長刀類，且手把可供兩手同時併握，已與前述武士刀
      外型上之特徵相合，已經本院於言詞辯論期日當場勘驗甚明，並有系爭刀械之
      照片附卷可稽；至系爭刀械是否具殺傷力部分，經本院送請內政部鑑定結果認
      其中如附卷照片編號一至四號之照片之刀械係屬槍彈藥刀械管制條例所管制
      之刀械，至其餘刀械因刀刃未開鋒，未符合公告圖例及其說明要件，而非屬槍
      彈藥刀械管制條例所管制之刀械，有內政部八十九年十一月十七日台（八九
      ）內警字第八九八九八四九號函附卷可稽；至原告所舉證人顏明進雖引述武士
      刀與軍刀之區別，據以證明系爭刀械非武士刀，然證人顏明進所舉武士刀與軍
      刀之差異處分別為有無天皇圖記、刀柄有無卡筍、刀鞘末端有無銅質護套、使
      用者、刀鞘之材質、末端有無掛勾等項，已經證人顏明進證述甚明，並有顏明
      進所製作之說明書在卷可按；是證人顏明進所證述關於武士刀與軍刀之差異均
      屬外型細部特徵之差別，要與前述槍彈藥刀械管制條例所管制武士刀之特點
      無涉，且依證人顏明進所提居合劍道一書之記載，日本軍刀之形式亦有洋劍式
      軍刀與半太刀式軍刀之分，是證人顏明進單以外型作為是否武士刀之判斷基準
      ，並不足取。另系爭刀械經高雄市政府警察局鑑定結果雖認均有開鋒，而屬槍
      彈藥刀械管制條例所管制之武士刀，然所謂是否開鋒是以刀刃處有打磨過即
      屬之一節，則據證人李天旺即高雄市政府警察局鑑識人員證述在卷，故是否開
      鋒含有較高之主觀標準，而本件經內政部及高雄市政府警察局分別鑑定結果就
      其中如卷內照片編號五至編號十七之刀械是否有開鋒一節，有不同之認定，而
      刀械管制之主管機關在中央為內政部，槍彈藥刀械管制條例第三條定有明文
      ，且證人張順盛即高雄市政府警察局鑑識人員曾證稱：其他刀械經內政部警政
      署更正即不認定為武士刀等語，亦即高雄市政府警察局就刀械之鑑定，亦尊重
      內政部之意見，是系爭刀械有否開鋒一節，自應以前述內政部之見解為可採，
      被告主張應以高雄市政府警察局之鑑定為據云云，尚難採取。故系爭刀械如卷
      內照片編號一至編號四之刀械係屬槍彈藥刀械管制條例所管制之武士刀，另
      編號五至編號十七之刀械則非屬槍彈藥刀械管制條例所管制之刀械之情，應
      堪認定。
三、綜上所述，系爭刀械如卷內照片編號一至編號四之刀械係屬槍彈藥刀械管制條
    例所管制之武士刀，另編號五至編號十七之刀械則非屬槍彈藥刀械管制條例所
    管制之刀械。而系爭刀械其外型均顯而易見係屬刀械，然原告卻均以銅器之貨物
    名稱申報進口，是其有違反前述海關緝私條例第三十七條第一項第一款規定之故
    意甚明；另武士刀係屬槍彈藥刀械管制條例所管制之刀械，依前開所述係屬管
    制之物品，原告違反此禁止規定，亦應推定其有過失（司法院釋字第二七五號解
    釋參照）。故原告本件申報系爭刀械十七把進口之行為係分別違反海關緝私條例
    第三十七條第一項第一款及第三項規定，應分別依同條例第三十七第一項第一款
    及第三十六條第一項、第三項規定處罰，然被告卻以之均為武士刀，均依海關緝
    私條例第三十七條第三項轉據第三十六條第一項、第三項規定裁處，自有未合，
    訴願決定及再訴願決定未予糾正，亦有未洽。原處分及訴願、再訴願決定既有可
    議，原告起訴意旨執以指摘，就系爭刀械中非屬槍彈藥刀械管制條例所管制刀
    械十三把部分非無理由，惟因被告原處分係將系爭刀械之違章事實合併處罰，加
    以裁罰部分又涉及被告之裁量權，爰將原處分（異議決定）及訴願、再訴願決定
    均予撤銷，由被告另為適法之處分，並不經言詞辯論為之。
四、又系爭刀械是否武士刀一節，已經本院認定明確，詳如前述，原告再請求將系爭
    刀械送其他單位鑑定，並無必要，併此敘明。
五、據上論結，本件原告之訴為有理由，爰依行政訴訟法第二百三十三條第一項、第
    一百九十五條第一項前段、第九十八條第三項前段，判決如主文。
中    華    民    國     九十      年       一      月         九       日
                    高 雄 高 等 行 政 法 院  第 一 庭
                                         法  官  楊 惠 欽
右為正本係照原本作成。
如不服本判決，應於送達後二十日內，向本院提出上訴狀並表明上訴理由，如於本判
決宣示後送達前提起上訴者，應於判決送達後二十日內補提上訴理由書（須按他造當
事人人數附繕本）。
中      華      民      國    九十    年      一      月      九      日
                                     法院書記官  藍 亮 仁
附註：
行政訴訟法第二百三十五條（第一項、第二項）：
對於適用簡易程序之裁判提起上訴或抗告，須經最高行政法院之許可。
前項許可，以訴訟事件所涉及之法律見解具有原則性者為限。


司法院資訊處製作；財團法人民間司法改革基金會備份。
